【裁判字號】    88,勞簡上,7
【裁判日期】    890224
【裁判案由】    給付退休金
【裁判全文】
臺灣高雄地方法院民事判決  八十八年度勞簡上字第七號
    上訴人  甲○○
    訴訟代理人          徐豐明律師
                        陳慧博律師
                        郭季榮律師
    上訴人  偉聯運輸股份有限公司  設基隆市六堵工業區○○○路八號
    法定代理人        乙○○  .
    訴訟代理人        史乃文律師
                      楊申田律師
右當事人間請求給付退休金事件，上訴人對於中華民國八十八年八月三日本院高雄簡
易庭八十八年度雄勞簡字第十一號第一審判決提起上訴，本院判決如左：
    主  文
原判決關於駁回上訴人甲○○後開第二項之訴及其假執行之聲請暨命甲○○負擔訴訟
費用之裁判均廢棄。
右廢棄部分上訴人偉聯運輸股份有限公司應再給付上訴人甲○○新台幣壹拾壹萬玖仟
伍佰拾元，並自民國八十八年三月三十日起至清償日止，按年息百分之五計算之利
息。
甲○○其餘之上訴及假執行之聲請均駁回。
偉聯運輸股份有限公司之上訴駁回。
第一審關於命甲○○負擔訴訟費用部分，及第二審訴訟費用關於甲○○上訴部分，由
偉聯運輸股份有限公司負擔七分之四，餘由上訴人甲○○負擔。第二審訴訟費用關於
上訴人偉聯運輸股份有限公司上訴部分，由上訴人偉聯運輸股份有限公司負擔。
    事  實
甲、上訴人即被上訴人偉聯運輸股份有限公司（下稱偉聯公司）上訴部分：
壹、上訴人（偉聯公司）方面：
  一、聲明：求為判決
  （一）原判決不利上訴人部分廢棄。
  （二）右廢棄部分，被上訴人在第一審之訴及假執行之聲請均駁回。
  （三）第一審廢棄部分及第二審訴訟費用均由被上訴人負擔。
  二、陳述：除與原審判決書所載者相同茲予引用外，補稱：
  （一）原審判決命上訴人給付被上訴人新台幣（下同）十五萬五千零三十元之退休
        金，無非係認上訴人從民國（下同）六十四年六月任職上訴人公司至八十七
        年十二月十八日退休，其計算退休金之基準依據勞動基準法第八十四條之二
        之規定，被上訴人於勞動基準法於七十三年八月一日生效前應依台灣省工廠
        工人退休規則計算基數及退休金，其餘年資及退休金則適用勞動基準法之規
        定，且認平均工資之計算，除油料獎金及加班費非屬經常性給付，其餘收入
        均應列入平均工資計算，而謂被上訴人之退休金共計一百六十六萬零四百三
        十元，然上訴人僅給付一百五十萬五千四百元，自應再給付被上訴人十五萬
        五千零三十元及屬延利息等語。惟查原審判決除對於上訴人之退休員工於動
        基準法施行前之計算是否用台灣省工廠工人退休規則並未說明理由外，對於
        被上訴人之誤餐費及拖櫃交領獎金之性質亦未說明，而逕認為經常性給付
        ，理由亦有違誤。
  （二）按工廠法第一條明文規定凡用發動機器之工廠，均適用本法，另依工廠法施
        行細則第二條規定，本法第一條所稱發動機器，係指凡能藉能量變化從事工
        作或轉換工作型態之機械構造。所稱工廠係指雇用工人從事製造、加工、修
        理、解體等作業場所或事業場所。本件上訴人所登記之營業項目係汽車貨運
        業，並非工廠法所稱之工廠，則被上訴即工廠法之工人，計算被上訴人之退
        休金數及平均工資自不適用台灣省工廠工人退休規則之規定。而依勞動基準
        法第八十四條之二之規定，事業單位在勞動基準法施行前，如有就資遣費及
        退休金訂定給付之辦法，自應依其規定，上訴人於勞動基準法施行前，於七
        十一年十二月二日經財政部同意，成立職工退休金管理委員會，並制職工退
        休辦法作為退休員工退休金計算之方式，上訴人於職工退休時，計算勞動基
        法施行前之退休年資仍依該辦法第十條之規定計算基數，原審認應依台灣省
        工廠工人退休規則計算有所違誤。
  （三）上訴人否認誤餐費屬經常性給與，不得列入平均工資計算之列，惟原審對此
        並未說明理由，即逕認誤餐費應列入平均工計算之列。勞動基準法施行細則
        第十條第九款已將誤餐費明文排除在經常性給付之外，且誤餐費係雇主基於
        改善勞工生活之目的所為之給付，有勉勵及恩惠之性質，並非勞工付出勞力
        之對價，與勞動契約之經常性給付內容有別，自不列入平均工資計算之列。
        上訴人支付被告上訴人之誤餐費係駕駛員輪值早班作業時為八時至十六時，
        中班為十六時至二十四時，如實際作業之時間早班未超過十二時及中班未超
        過十八時，即不發予誤餐費，故誤餐費係依其工作時間是否超過用餐之時間
        來發放，故每月之金額均不一致，非屬經常性給付。
  （四）上訴人於原審主張拖櫃交領獎金非屬經常性給與不應列入平均工資計算之列
        ，原審竟以被上訴人所提出之退休前六個月內之員工薪資明細單中有五個月
        之金額相同，即認拖櫃獎金係經常性給與，惟所謂經常性給與應依制度上
        、時間上、次數上是否經常性而為綜合之判斷，並非依金額多少及每月給付
        之金額是否相同為準。觀之被上訴人於八十七年三月至五月之拖櫃交領獎金
        明細表，五十三位司機在八十七年三月份領取此項獎金者僅有四人，而被上
        訴人在該月份並未領取拖櫃獎金，另在八十七年四月份亦僅有二十七人領取
        此項獎金，被上訴人在該月份則領取八百四十元之拖櫃獎金，又八十七年五
        月份，被上訴人領取之拖櫃交領獎金則有二千五百二十元，可認定被上訴人
        所領取之拖櫃交領獎金時間不固定，數額亦非相同，該項獎金自非屬經常性
        之給與，不應列入平均工資之計算內。
  三、證據：援用原審之立證方法，另提出獎金明細表十六張、職工退休辦法一份為
      證，並聲請訊問證人陳瑞益。
貳、被上訴人（甲○○）方面：
  一、聲明：
  （一）上訴駁回。
  （二）第二審訴訟費用為上訴人負擔。
  二、陳述：除與原審判決書所載者相同茲予引用外，補稱：
  （一）上訴人所稱非經常性給與之誤餐費，實為經常性之給與，勞動基法第三條第
        二款及勞動基準法施行細則第十條各款均未將餐費排除在工資之外，故事業
        單位每月按實際到職之人數，核發伙食費交由伙食團辦理者，以其具有對於
        每一位在職勞工給了工作報酬之意思，應視為勞工提供勞務所得之經常性給
        與，於計算平均工資時應其列入，不因給付方式之不同而影響其性質，有行
        政院勞工委員會七十之八年十月十六日台（七六）勞動字第三九三二號函可
        參，系爭之餐費係上訴人公司依依勞工工作之日數所核發之伙食津貼，並非
        誤餐費之性質，應列入平均工資之計算。
  （三）系爭之拖櫃交領獎金亦為被上訴人平日提供勞務所取得之經常性給與，觀之
        八十七年六月至十一月之獎金明細表中均為二千五百二十元可知，任職公司
        之其他同事亦均有領取此項之獎金，故其為經常性之給與，應列入平均工資
        計算甚明。
   （四）上訴人辯稱餐費及拖櫃交領獎金均非經常性之給與，不得列入平均工資之
         計算，於法不合，應予駁回。
  三、證據：援用原審之立證方法，另提出行政院勞工委員會七十八年十月十六日台
      （七六）勞動字第三九三二號函、七十七年一月七日台（七七）勞動三字第八
      三二０號函各一份為證。
乙、上訴人即被上訴人甲○○上訴部分：
壹、上訴人（甲○○）方面：
  一、聲明：
  （一）原判決關於駁回上訴人在第一審其餘之訴及假執行之聲請暨命擔訴訟費用之
        裁判均廢棄。
  （二）右廢棄部分被上訴人應再給付上訴人新台幣二十萬四千八百四十二元，並自
        民國八十八年三月三十日起至清償日止，按年息百分之五計算之利息。
  （三）第一審廢棄部分及第二審訴訟費用由被上訴人負擔。
  （四）第二項第三項聲明，請准上訴人提供銀行可轉讓定期存單後或其他有價證券
        為擔保後宣告假執行。
  二、陳述：除與原審判決書所載者相同茲予引用外，補稱：
  （一）原判決認加班費非勞動基準法第二條第三款所稱之工資實有不當。因所謂經
        常性之給與只須在一般情形下通常可以領得之給付即屬之，舉凡某種給付係
        屬工作上之報酬，在制度上有經常性均得列入工資計算退休金，是以勞工領
        取某種給付縱使在時間及金額上而言並非固定，但只要在一般之情況下均可
        領得，即具有經常性而為工資之一種，如業續獎金、勤獎金等，加班費係勞
        工維持其勞動度即可經常領得之給付，縱使其一、二個月因特別原因未付出
        勞力而未能領取，仍不影響其經常性。故行政院工委員會七十七年一月七日
        台（七七）勞動三字第八三二０號函，亦認加班費及夜班之加給為提供勞務
        而獲得之報酬，自為動基準法第二條第三款所稱之工資，原判決以上訴人即
        被上訴人甲○○所領之加班費金額均不相同即認加班費非屬經常性給與不應
        列入平均工資計算，其認事用法有所違誤。
   （二）原判決計算退休金基數亦有不當。原判決認本件兩造間之退休金計算，在
         勞動基準法施行前應適用台灣省工廠工人退休規則，計算出應以三十八為
         基數。惟依勞動基準法第八十四條之二之規定，事業單位在勞動基準法施
        行前，如有就資遣費及退休金訂定給付之辦法，自應依其規定，上訴人於勞
        動基準法施行前，於七十一年十二月二日經財政部同意，成立職工退休金管
        理委員會，並制職工退休辦法作為退休員工退休金計算之方式，上訴人即被
        上訴人甲○○自六十四年任職至八十七年退休服務年資二十三年餘，依被上
        訴人公司勞工退休準備金委員會出具之退休基金給付通知書退休基數為三十
        九，原判決認為三十八，顯有不當。
貳、被上訴人（偉聯公司）方面：
  一、聲明：
  （一）上訴駁回。
  （二）第二審訴訟費用由上訴人負擔。
  二、陳述：除與原審判決書所載者相同茲予引用外，補稱：
      上訴人認主張原判決認加班費非經常性之給與而駁回其此部分之請求，其判決
      不當，並舉行政院勞工委員會七十七年一月七日台（七七）勞動三字第八三二
      ０號函，認加班費及夜班之加給為提供勞務而獲得之報酬，自屬於勞動基準法
      第二條第三款所稱之工資，惟所謂工資係勞工之勞力所得為其勞動之代價，且
      工資須為經常性之給與，始足當之，而判斷是否屬經常性時，宜從制度上是否
      有規定雇主有給與勞工之義務，及給與之時間、次數上綜合判斷，上訴人並未
      說明本件系爭之加班費有何經常性存在，而事實上系爭之加班費均屬偶發之給
      付，被上訴人公司並未要求勞工必須加班，加班為偶發之給與，並非制度上之
      經常存在之給與。原判決認加班費並非經常性之給與不應列入平均工資計算並
      無不當，上訴人此部分上訴顯無理由，應予駁回。
三、證據：援用原審之立證方法。
    理  由
一、上訴人甲○○起訴主張：其受僱於上訴人偉聯公司擔任司機，係屬勞動基準法所
    規定之勞工，而其於八十七年十二月十九日退休，工作年資為二十三年六月，依
    勞動基準法第五十五條之規定可領得三十九個基數，又其自八十七年六月至十一
    月所得共計二十八萬六千九百六十五元（每月固定工資為一萬五千元，六月至十
    一月扣除油料獎金後，各為三萬二千四百二十元、三萬一千零七十元、三萬二千
    五百九十五元、三萬零九百二十元、三萬四千六百七十元、三萬五千四百四十元
    ），除以六個月，則每月平均工資為四萬七千八百二十七點五元，因此其應領得
    之退休金為四萬七千八百二十七點五元乘以三十九個基數，為一百八十六萬五千
    二百七十二元。詎上訴人偉聯公司僅以其平均工資三萬八千六百元為退休金之計
    算標準，而給付其退休金一百五十萬五千四百元，兩者相差三十五萬九千八百七
    十二元，爰訴請上訴人偉聯公司給付該筆退休金之差額三十五萬九千八百七十二
    元，及自本件起訴狀送達之翌日即八十八年三月三十日起至清償日止，按年息百
    分之五計算之利息，並陳明願供擔保請准宣告假執行等語。
二、上訴人偉聯公司則以：上訴人甲○○自其公司所領取之薪津僅底薪一萬五千元、
    效率獎金、吊櫃獎金、安全獎金、固定獎金、移櫃獎金及勤勞獎金屬經常性給與
    ，其餘加班費及拖櫃交領獎均屬加班費性質，非屬經常性給與，以此計算，甲○
    ○之平均工資僅為三萬八千六百元，乘以三十九個基數，其應給付予上訴人甲○
    ○之退休金為一百五十萬五千四百元，業經全數給付完畢，是甲○○訴請給付退
    休金差額三十五萬九千八百七十二元，並無理由等語置辯。
三、上訴人甲○○主張其為受雇於上訴人偉聯公司之司機，屬於勞動基準法所稱之勞
    工，並於八十七年十二月十九日退休，共計工作年資二十三年六月，及退休時受
    領退休金一百五十萬五千四百元等事實，業據上訴人甲○○提出勞工退休基金給
    付通知書一份為證，且為上訴人偉聯公司所不爭執，自堪信為真實。茲所應審究
    者為上訴人甲○○退休金之給付基數為何，及計算平均工資時計算應否扣除加班
    費、拖櫃交領獎金、誤餐費等項目，就此本院分別判斷如下。
四、退休金之基數：
    按勞動基準法係於七十三年八月一日生效，在生效前勞工工作之期間其計算退休
    金之給與基準，依據勞動基準法第八十四條之二之規定，依其當時應適用之法令
    規定計算，當時無法令可資適用者‧依各該事業單位自訂之規定或勞雇雙方之協
    商計算之。本件上訴人即被上訴人偉聯公司係從事運輸業，上訴人甲○○係任聯
    結車之司機，於七十三年八月一日前並無法令規範該行業之退休金給付標準，自
    應依上訴人偉聯公司之自訂之標準或兩造之協商，而上訴人偉聯公司於勞動基準
    法施行前之七十一年十二月二日經財政部同意，成立職工退休金管理委員會，並
    制定職工退休辦法作為退休員工退休金計算之方式，該公司之勞工於退休時，計
    算勞動基準法施行前之退休年資仍依該辦法第十條之規定計算基數，本件兩造間
    退休金之計算基數，依該辦法計算為三十九，此為兩造所不爭執，自堪認定兩造
    間退休金之給與以三十九為其基數。原判決認應依台灣省工廠工人退休規則計算
    ，惟依工廠法第一條規定，適用該法規定之工廠，係指用發動機器之工廠而言。
    茲所稱發動機器，係指凡能藉能量變化，從事工作或轉換工作形態之機械構造，
    所稱工廠則指凡僱用工人從事製造、加工、修理、解體等作業場所或事業場所，
    是為工廠法施行細則第二條所明定，經營汽車運輸業務之公司及其所僱用之司機
    依上開規定，自無適用臺灣省工廠工人退休規則之餘地，此有最高法院七十二年
    度台上字第二０二０號判決可供參照，原判決上開認定顯有誤會。
五、加班費、拖櫃交領獎金部分：
  （一）按依勞動基準法第二條第三款之規定：「工資謂勞工因工作而獲得之報酬，
        包括工資、薪資及按時、計日、計月、計件以現金或實物等方式給付之獎金
        、津貼及其他名義之經常性給與均屬之」。而所謂經常性，與固定性給與不
        同，僅須在一般情況下經常可領取，即屬經常性給付，此亦有最高法院八十
        五年度二四六號判決可供參照；可知所謂之經常性給與應依個案之實際情況
        ，從制度上、性質上及給與之時間上、次數上綜合判斷及認定，不得以其給
        與之金額不同，或並非固定定期（如每月）均可領取，即認非屬經常性給與
        。
  （二）經查上訴人甲○○於上訴人偉聯公司工作，其退休前六個月，即八十七年六
        月至八十七年十一月，分別領有加班費四千二百元、二千七百元、二千八百
        元、四千二百元、六千三百元、四千四百元，此有員工薪資明細表六張為證
        ，並為上訴人偉聯公司所不爭執，顯然屬於上訴人即被上訴人甲○○在其工
        作上一般情形下經常可領得之給付，核之上開說明即屬經常性之給付，自應
        列入計算平均工資之內。原判決認為加班費核其性質，應屬員工於例行上班
        時間外因加班所取得之對價，如未加班即無從獲取，並不具有經常給付之性
        質，應係將經常性之概念誤為固定性，自有不當。
  （三）又查上訴人甲○○於上訴人偉聯公司工作其退休前六個月，即八十七年六月
        至八十七年十一月，亦分別領有拖櫃交領獎金，六至十月均為二千五百二十
        元，十一月為五千零四十元，此有亦有上開員工薪資明細表六張為證，並為
        上訴人即被上訴人偉聯公司所不爭執，又拖櫃交領獎金之性質係在司機有人
        休假致人手不足時，即由上訴人公司找人作業，其報酬以實際拖交櫃之數量
        來計算，獎金之發放方式則為月底一併結算等語，業據證人即上訴人偉聯公
        司之經理陳瑞益於本院審理中證述明確，則可知所謂拖櫃交領獎金，係由上
        訴人甲○○提供勞務而按件計算之工作酬勞；又觀之上訴人偉聯公司所提出
        之八十五年三月至八十七年六月之員工獎金明細表，上訴人甲○○僅在八十
        六年九、十一、十二月及八十七年三月未受領拖櫃交領獎金，其餘月份均領
        有此項獎金，可知此項獎金為上訴人甲○○在制度上、性質上通常之情形均
        可領有，雖上訴人即被上訴人辯稱此項獎金並非固定性且金額不定，如上訴
        人甲○○於八十七年三月至五月之拖櫃交領獎金明細觀之，三月份未領取拖
        櫃獎金，四月份亦僅領取八百四十元之拖櫃交領獎金，五月份則有二千五百
        二十元云云，惟所謂之經常性給付並非指固定期間均可獲取，亦不以領取之
        金額每次均相同為其要件，上訴人偉聯公司所辯尚不足採，應認拖櫃交領獎
        金應列入平均工資計算之內。
六、誤餐費（獎金明細單載為餐費）部分：
  （一）按勞動基準法第二條第三款所稱之其他任何名義之經常性給與，並未包括差
        旅費、差旅津貼、交際費、夜點費及誤餐費等給付在內，勞動基準法施行細
        則第十條第九款定有明文；此乃因工資係勞工之勞力所得，為其勞動之對償
        ，且工資須為經常性給與，始足當之。倘雇主為改善勞工之生活所為之給與
        ，或雇主為其個人之目的，具有勉勵、恩惠性質之給與，即非經常性之給與
        ，此與工資為契約上經常性之給與，自不相同，應不得列入工資範圍之內，
        有最高法院七十九年度台上字第二四二號判決可供參照。
  （二）經查上訴人甲○○於上訴人偉聯公司工作其退休前六個月，即八十七年六月
        至八十七年十一月，固分別領有餐費二千一百元、二千二百五十元、二千一
        百七十五元、二千一百元、二千二百五十、一千二百五十元，並有員工薪資
        明細表六張為證，惟查此一餐費，在性質上為誤餐費之性質，係上訴人偉聯
        公司駕駛員輪值早班作業時為八時至十六時，中班為十六時至二十四時，如
        實際作業之時間早班未超過十二時及中班未超過十八時，即不發予誤餐費，
        故其係依其工作時間是否超過用餐之時間來發放，每月之金額均不一致，此
        亦經上開證人陳瑞益於本院審理中證述明，且核之上開兩造所不爭執之獎金
        明細單，其金額之記載並不一致，顯其性質非屬上訴人偉聯公司對於勞工給
        付作為勞動對價之一部分，而係因勞工工作逾時，為改善其生活給予屬於勉
        勵作用之給付，上訴人甲○○雖主張其係固定給予之餐費等語，惟每月之日
        數及餐數均固定（至多一、二天之差額），如係依此給付其給付之金額應一
        致，應不致如上開獎金明細單所載之金額不一致之情形，上訴人甲○○此部
        分主張不足採，其獎金明細單上所領之餐費，自不得列入平均工資之計算內
        。
七、綜上所述，本件兩造間退休金之計算基數為三十九，而上訴人甲○○於退休前六
      個月之平均工資應包括每月之薪資及扣除油料獎金與餐費後之獎金，即十七年
      六月至十一月每月工資分別為四萬五千三百二十元、四萬三千八百二十元、四
      萬五千四百二十元、四萬三千八百二十元、四萬七千四百二十元、四萬八千零
      四十元，平均每月為四萬五千六百四十元，乘以三十九基數，即一百七十七萬
      九千九百六十元，扣除已受領之退休金一百五十萬零五千四百元，尚有二十七
      萬四千五百六十元，此為上訴人偉聯公司應再給付予上訴人甲○○之退休金數
      額。
八、從而，上訴人甲○○依勞動基準法第五十五條第一項第一款請求上訴人偉聯公司
    給付退休金，二十七萬四千五百六十元即屬有據，應予准許，逾此部分之請求，
    即屬無據，應予駁回。原審認上訴人偉聯公司應再給付予上訴人甲○○之退休金
    數額（即短付之退休金）僅為十五萬五千零三十元，即有不當，上訴人偉聯公司
    自應再給付退休金十一萬九千五百三十元予上訴人甲○○（合計即為二十七萬四
    千五百六十元），上訴人甲○○就此金額範圍內上訴指摘原判決不當，即屬有理
    由，爰由本院予以廢棄改判如主文第二項所示，至逾此金額部分之上訴即屬無理
    由，自應予以駁回。又上訴人偉聯公司仍執前詞指摘原判決有所不當，並請就原
    判決命其給付部分廢棄改判，駁回上訴人甲○○在第一審之訴及假執行之聲請，
    即無理由，應予駁回。
九、本件兩造上訴，其上訴所得受之利益，未逾一百萬元，依法不得上訴第三審，是
    兩造分別聲請預供擔保宣告假執行及免為假執行，即無再加以審酌之必要，併此
    敘明。
十、據上論結，本件上訴為一部有理由、一部無理由，依民事訴訟法第四百三十六條
    之一第三項、第四百四十九條第一項、第四百五十條、第七十八條、第七十九條
    但書，判決如主文。
中      華      民      國    八十九    年      二      月    二十四    日
                              臺灣高雄地方法院勞工法庭
~B審判長法官  陳真真
~B法      官  黃國川
~B法      官  林俊寬
右為正本係照原本作成。
本判決不得上訴。
中      華      民      國    八十九    年      二      月    二十九    日
~B法院書記官  高君枝


司法院資訊處製作；財團法人民間司法改革基金會備份。
